ACORDAO-COMPLETO-2462043

ACÓRDÃO 3501/2021 ATA 6/2021 - PRIMEIRA CÂMARA

VISTOS, relatados e discutidos estes autos de processo de pensão civil instituída por ex-servidor da Receita Federal do Brasil,
ACORDAM os Ministros do Tribunal de Contas da União, reunidos em sessão da Primeira Câmara, diante das razões expostas pelo relator e com fundamento na Constituição Federal, art. 71, III e IX, em:
9.1. considerar ilegal e denegar registro ao ato de pensão civil instituída pelo sr. Ângelo Coluccini em favor da sra. Ruth Bicudo Coluccini;
9.2. determinar ao Ministério da Economia que:
9.2.1. dê ciência desta deliberação à sra. Ruth Bicudo Coluccini no prazo de quinze dias e faça juntar o comprovante de notificação a estes autos nos quinze dias subsequentes;
9.2.2. na hipótese de desconstituição das decisões judiciais proferidas nos Mandados de Segurança 35.498, 35.410, 35.490, 35.494 e 35.500 em trâmite no Supremo Tribunal Federal, faça cessar o pagamento da parcela relativa ao Bônus de Eficiência e Produtividade, previsto na Lei 13.464/2017, à beneficiária da pensão, por ser incompatível com o artigo 40, caput e §§ 1º, § 2º, 3º, 4º e 18, da Constituição Federal, dada a expressa exclusão da vantagem remuneratória, de caráter pro labore faciendo, da base de cálculo de contribuição previdenciária, sob pena de responsabilidade solidária da autoridade administrativa omissa.

Pessoal. Pensão civil. Bônus de Eficiência.

Primeira Câmara

Ministério da Economia.

3. Interessados/Responsáveis:
3.1. Interessado: Ruth Bicudo Coluccini (XXX.328.518-XX).

13.1. Ministros presentes: Walton Alencar Rodrigues (Presidente), Benjamin Zymler (Relator), Vital do Rêgo e Jorge Oliveira.
13.2. Ministro-Substituto presente: Augusto Sherman Cavalcanti.

BENJAMIN ZYMLER

Adoto como relatório o parecer da lavra do Procurador Rodrigo Medeiros de Lima:
	"Trata-se da análise do ato de pensão civil instituída por Angelo Coluccini, em favor da viúva Ruth Bicudo Coluccini, concedida pela Superintendência Regional de Administração do Ministério da Economia em São Paulo/SP.
2.	Após a aplicação das críticas automáticas a Secretaria de Fiscalização de Pessoal (Sefip) propôs a legalidade e registro do ato (peças 4-5) .
3.	Observa-se que o instituidor da pensão ocupava o cargo de analista tributário da Receita Federal do Brasil, e no contracheque atual da pensionista consta o pagamento da parcela 'BÔNUS DE EFICIÊNCIA - PENSÃO' (peça 6) .
4.	A vantagem denominada Bônus de Eficiência afronta aos princípios da solidariedade, da contributividade e do equilíbrio financeiro e atuarial do Regime Próprio de Previdência Social, previstos no art. 40 da Constituição Federal.
5.	Sobre a necessidade de contribuição previdenciária para que se possa carrear determinada vantagem para a aposentadoria, o Tribunal já se pronunciou diversas vezes, a exemplo do Acórdão 1286/2008-TCU-Plenário, de relatoria do Ministro Marcos Bemquerer, o qual deixou assente que 'no regime contributivo previdenciário constitucional é vedado ao servidor público carrear para os proventos da aposentadoria ou para a pensão por ele instituída parcela da remuneração sobre a qual não incidiu desconto previdenciário'.
6.	Porém, em respeito às diversas liminares concedidas pelo Ministro do Supremo Tribunal Federal (STF) Alexandre de Moraes, suspendendo os efeitos das decisões deste Tribunal que determinavam a suspensão dos pagamentos da parcela Bônus de Eficiência (Mandados de Segurança 35.498, 35.410, 35.490, 35.494 e 35.500) , o TCU tem apenas determinado o acompanhamento do deslinde das referidas ações e a cessação dos pagamentos na hipótese de desconstituição das decisões judicias, a exemplo do Acórdão 176/2019-TCU-Segunda Câmara, de relatoria do Ministro Raimundo Carreiro.
7.	Ante o exposto, este representante do Ministério Público de Contas da União, em consonância com a proposta da unidade técnica, entende que o ato pode ser considerado legal, com a consequente concessão do respectivo registro, adicionando a seguinte determinação à unidade jurisdicionada:
faça cessar o pagamento da parcela relativa ao Bônus de Eficiência e Produtividade, previsto na Lei 13.464/2017, à beneficiária da pensão, na hipótese de desconstituição das decisões judiciais proferidas nos Mandados de Segurança 35.498, 35.410, 35.490, 35.494 e 35.500 em trâmite no Supremo Tribunal Federal, sob pena de responsabilidade solidária da autoridade administrativa omissa, por incompatível com o artigo 40, caput e §§ 1º, 3º, 4º e 18, da Constituição Federal, dada a expressa exclusão da vantagem remuneratória, de caráter pro labore faciendo, da base de cálculo de contribuição previdenciária."
É o relatório.

não há

Procurador Rodrigo Medeiros de Lima.

PESSOAL. PENSÃO CIVIL. BÔNUS DE EFICIÊNCIA. BENEFÍCIO PREVIDENCIÁRIO PAGO SEM PARIDADE COM A REMUNERAÇÃO DO SERVIDOR ATIVO. ILEGALIDADE. NEGATIVA DE REGISTRO. DETERMINAÇÃO PARA SUSPENSÃO DOS PAGAMENTOS INDEVIDOS NA HIPÓTESE DE DESCONSTITUIÇÃO DAS DECISÕES PROFERIDAS CAUTELARMENTE PELO STF NOS MS 35.498, 35.410, 35.490, 35.494 e 35.500.

PENSÃO CIVIL (PCIV)

Secretaria de Fiscalização de Integridade de Atos e Pagamentos de Pessoal e de Benefícios Sociais (Sefip).

Cuidam os autos de pensão civil instituída em 14/3/2020 por Ângelo Coluccini, Analista Tributário aposentado da Receita Federal do Brasil, vinculado à Secretaria Federal de Administração do Ministério da Economia em São Paulo.
2. A Sefip, em instrução automatizada, manifestou-se pela legalidade da concessão, no que foi acompanhada pelo representante do MPTCU, mas sob fundamento diverso.
3. O Procurador Rodrigo Medeiros de Lima, em seu minudente parecer, a despeito de acompanhar o posicionamento da Sefip, teceu importantes considerações sobre alguns dos atos em exame. 
4. Apesar de entender que o ato seria intrinsecamente ilegal, em razão da vantagem denominada "Bônus de Eficiência" - uma vez que a parcela é isenta de contribuição previdenciária e, por conseguinte, não poderia integrar os proventos de aposentadoria e de pensão -, o douto procurador manifestou-se pela legalidade da concessão em razão de diversas liminares concedidas monocraticamente pelo Ministro Alexandre de Moraes do Supremo Tribunal Federal (STF) , a exemplo dos Mandados de Segurança 35.498, 35.410, 35.490, 35.494 e 35.500, e tendo em vista o encaminhamento contido no Acórdão 176/2019-TCU-Segunda Câmara, proferido por meio de relação (rel. Ministro Raimundo Carreiro) .
5. Data maxima venia, dissinto do encaminhamento proposto.
6. Em situações nas quais existem decisões judiciais amparando pagamento de parcelas consideradas irregulares, o Tribunal de Contas da União tem denegado o registro dos atos concessórios, nada obstante condicione a suspensão dos pagamentos a eventual vitória da União ou de suas entidades no Poder Judiciário.
7. Isso porque a competência para determinar o registro de aposentadoria é exclusiva desta Corte de Contas, que não precisa alterar seu entendimento quanto ao mérito do processo em razão de posicionamento divergente de outro tribunal, nada obstante deva-se dar integral cumprimento à decisão judicial.
8. O julgamento do TC Processo 003.875/2005-0, do qual resultou o Acórdão 963/2006-TCU-Plenário, deixou foi um divisor de águas e deixou claro qual o procedimento a ser adoto pelo tribunal quando da apreciação de atos de concessão albergados por decisões judiciais.
9. Para maior clareza, transcrevo, em parte, o voto do Ministro Ubiratan Aguiar, revisor, que se sagrou vencedor:
"3. O Mandado de Segurança nº 2003.38.00.020924-5 ora encontra-se no Tribunal Regional Federal da 1ª Região em virtude da remessa obrigatória, estando os autos conclusos ao Eminente Relator desde 29/3/2004. Diante disso, entende o Eminente Ministro Walton Alencar Rodrigues que 'até que o órgão ad quem, porventura, venha a denegar a segurança concedida pelo juízo de 1ª instância, permanece válida a incorporação das horas extras reclamadas pela ex-servidora Tânia Nunes de Araújo, uma vez que a sentença concessiva da segurança apresenta caráter auto-executório, da qual cabe apelação com efeito apenas devolutivo.'
4. Assim, por defender que o Tribunal de Contas não pode opor-se ao provimento judicial que tenha expressamente determinado a incorporação da vantagem reclamada, o Eminente Ministro Relator propõe a legalidade e o registro do ato de aposentadoria da Sra. Tânia Nunes de Araújo (fls. 1/4) , pois considera não ser possível que esta Corte de Contas negue registro ao ato e deixe de determinar a cessação dos pagamentos, uma vez que a negativa de registro do ato de concessão de aposentadoria deve ter como conseqüência a suspensão dos proventos correspondentes, conforme dispõe o art. 262 do Regimento Interno/TCU.
5. Discordo desse posicionamento do Eminente Ministro Walton Alencar Rodrigues, visto que há decisões deste Tribunal de Contas, inclusive em caso idêntico ao ora analisado, no qual as Interessadas também são beneficiadas pelo Mandado de Segurança nº 2003.38.00.020924-5 (TC Processo Processo 016.581/2003-1, Acórdão 1787/2004-TCU-Primeira Câmara) , julgando o ato ilegal, e, em respeito ao provimento judicial, dispensando a suspensão do pagamento. Veja-se trecho do referido Acórdão 1787/2004-TCU-Primeira Câmara:
' (...) 
Retornando ao exame dos atos de fls. 11/15 e 26/30, esclareço, mais uma vez, que, em razão da utilização indevida da contagem ponderada e da insuficiência do tempo de serviço para as respectivas aposentadorias, consoante requerido, há de se ter por ilegais as concessões. Note-se, ainda, que o teor da decisão judicial em vigor impede que se determine a cessação dos pagamentos das inativas.' (não grifado no original) .
6. O procedimento adotado por este Tribunal de Contas representa a conciliação entre a atribuição constitucional desta Corte de Contas de apreciar a legalidade dos atos sujeitos a registro, nos termos do art. 71, inciso III, da Constituição Federal, e o respeito às decisões judiciais e decorreu do decidido pelo Supremo Tribunal Federal nos autos do Mandado de Segurança nº 23.665-5/DF, impetrado contra a Decisão nº 17/2000 - TCU - 1ª Câmara  (...) . 
7. Assim, tendo o Supremo Tribunal Federal definido que esta Corte de Contas não pode determinar a suspensão dos pagamentos de parcelas cobertas pelo manto da coisa julgada, a solução que restou a este Tribunal de Contas, para preservação de sua competência constitucional prevista no art. 71, inciso III, foi considerar tais atos ilegais, sem, no entanto, determinar a suspensão dos pagamentos indevidos. Afinal, aquela decisão da Corte Suprema não consignou que este Tribunal esteja impossibilitado de apreciar a legalidade ou não do registro do ato.
8. O Eminente Ministro Walton Alencar Rodrigues, entretanto, afirma a existência de divergência em relação ao entendimento que se deve extrair do Mandado de Segurança nº 23.665-5/DF, considerando como correta a seguinte interpretação: 'Se a sentença judicial é anterior à apreciação do TCU, esta Corte está jungida aos seus termos, devendo acatá-la e, conseqüentemente, conceder o registro do ato. Se, todavia, já houver sido proferida pelo TCU a decisão acerca do registro ou recusa do ato, essa decisão somente pode ser desconstituída por ação judicial ajuizada em desfavor do TCU, não lhe sendo oponíveis sentenças nas quais não tenha sido diretamente demandado.'
9. Não posso concordar com essa interpretação pois a análise do Voto do Ministro Relator Maurício Corrêa, afasta essa possibilidade. Veja-se trecho desse Voto:
'13. Embora o precedente se refira a alteração de aposentadoria já julgada pelo TCU, penso aplicável ao caso concreto a inteligência ali consagrada. Verifica-se, pois, que o Tribunal de Contas pode negar o registro de atos de aposentadoria, ainda quando objeto de decisões originárias de juízes ou tribunais, salvo aquelas em que for parte e que tenham como finalidade específica o registro respectivo...'.
10. O Voto do Ministro Néri da Silveira no Mandado de Segurança nº 22.009 também alicerça o juízo acima delineado:
'18. Não se pode perder de vista que uma coisa é o controle jurisdicional do ato concessivo de aposentadoria pela autoridade administrativa e outra, completamente diversa, a apreciação do Tribunal de Contas da União, para fins de registro, da legalidade do ato concessivo de aposentadoria. Os órgãos jurisdicionais em geral podem compelir, em sede de mandado de segurança, as autoridades administrativas a expedir ou modificar os atos concessivos de aposentadorias, mas só o Supremo Tribunal Federal pode determinar ao TCU que proceda ao registro que por este tenha sido recusado'. 
11. Não obstante dissentir da proposta de legalidade do ato de aposentadoria da Sra. Tânia Nunes de Araújo (fls. 1/4) , acompanho o entendimento do Eminente Relator no sentido de que o procedimento correto seria a Administração 'destacar a vantagem da remuneração e pagá-la sob a forma de VPNI (vantagem pessoal nominalmente identificada) , sujeita exclusivamente aos reajustes gerais do funcionalismo, sob pena de se promover a incidência de pernicioso efeito cascata sobre os rendimentos dos beneficiários.'
12. Concordo, também, com a determinação à Universidade Federal de Minas Gerais - UFMG para que promova o acompanhamento da Apelação em Mandado de Segurança nº 2003.38.00.020924-5 e mantenha este Tribunal de Contas informado do deslinde do feito, bem como das medidas adotadas pela Advocacia Geral da União. Acolho, ainda, a manifestação do Sr. Secretário da Secretaria de Fiscalização de Pessoal - Sefip de que em caso de desconstituição da decisão judicial que assegura à Interessada a incorporação de vantagem oriunda da CLT, incompatível com o regime estatutário, a UFMG deverá adotar as providências necessárias à obtenção do ressarcimento dos valores indevidamente percebidos, observando o disposto no art. 46 da Lei nº 8.112/90.
13. Acolho, finalmente, a proposta de extração de cópia das peças de fls. 12/51 dos autos e seu envio à Consultoria Jurídica - Conjur para exame e verificação da possibilidade de adoção de providências adicionais na defesa das competências institucionais desta Corte."
10. Desde então, tenho acompanhado a jurisprudência que se firmou e proposto a ilegalidade dos atos de concessão que contenham parcela considerada irregular por este tribunal, ainda que amparada por decisão judicial.
11. É o que ocorre, por exemplo, com as aposentadorias de professores da Universidade de Brasília que estão amparados pelo MS 26.156/DF (rel. Ministra Cármen Lúcia) , interposto pelo Sindicato Nacional dos Docentes das Instituições de Ensino Superior, que tem por objetivo impedir qualquer medida tendente à absorção da URP de fevereiro de 1989.
12. No caso presente, trata-se de pensão civil instituída sem paridade com a remuneração do servidor ativo. Assim sendo, o pagamento em destacado de uma parcela que supere a remuneração permanente do servidor ativo, de caráter pro labore faciendo - o que justifica sua da base de cálculo das contribuições previdenciárias dos servidores que a percebem, na forma da Lei 10.887/2004, art. 4º, § 1º, XXIV -, viola os princípios da contributividade e solidariedade, que regem o regime próprio de previdência do servidor público. Em não havendo a contrapartida contributiva, fica comprometido o equilíbrio financeiro e atuarial do regime de previdência do servidor público federal, bem assim os §§ 2º, 3º e 7º, inciso I, do mesmo art. 40 da Constituição Federal.
13. Dessarte, divergindo dos pareceres, proponho que a presente concessão seja considerada ilegal e denegado seu registro, com expedição de determinação à origem para suspender o pagamento da vantagem apenas em caso de reversão da medida judicial que atualmente favorece os servidores e seus pensionistas.
14. Por fim, gostaria de registrar que a decisão proferida pelo STF no MS 35.812 MC/DF, que aparentemente levou o MPTCU a propor a legalidade de diversas concessões examinadas nestes autos, não se aplica às situações ora em exame, porque atos em apreciação não foram objeto daquele mandamus, impetrado em razão dos Acórdãos 2.791/2018, 2.792/2018, 2.793/2018, 2.794/2018, 2.795/2018, 2.796/2018 - todos do Plenário - e 3.102/2018, 3.103/2018 e 3.104/2018 - da Primeira Câmara. Ademais, por se tratar de medida cautelar, não me parece razoável estender a determinação para outros atos de concessão, haja vista a possibilidade de não confirmação de todos os termos dessa decisão.
Diante do exposto, VOTO por que o Tribunal adote a deliberação que ora submeto à apreciação deste colegiado.
TCU, Sala das Sessões Ministro Luciano Brandão Alves de Souza, em 9 de março de 2021.
BENJAMIN ZYMLER 
Relator